臺灣新北地方法院民事裁定
110年度消債更字第513號
聲  請  人  陳姿妙  
代  理  人  詹素芬(法扶律師)

上列當事人因消費者債務清理事件聲請更生，本院裁定如下：
    主  文
聲請駁回。
聲請費用由聲請人負擔。
    理  由
一、按本條例所稱消費者，指五年內未從事營業活動或從事小規
    模營業活動之自然人。前項小規模營業指營業額平均每月新
    臺幣二十萬元以下者。前項所定數額，司法院得因情勢需要
    ，以命令增減之。債務人不能清償債務或有不能清償之虞者
    ，得依本條例所定更生或清算程序，清理其債務。債務人對
    於金融機構負債務者，在聲請更生或清算前，應向最大債權
    金融機構請求協商債務清償方案，或向其住、居所地之法院
    或鄉、鎮、市、區調解委員會聲請債務清理之調解；協商或
    調解成立者，債務人不得聲請更生或清算。但因不可歸責於
    己之事由，致履行有困難者，不在此限；本條例施行前，債
    務人依金融主管機關協調成立之中華民國銀行公會會員，辦
    理消費金融案件無擔保債務協商機制與金融機構成立之協商
    ，準用前二項之規定；債務人於法院調解不成立之日起二十
    日內，聲請更生或清算者，以其調解之聲請，視為更生或清
    算之聲請，不另徵收聲請費；債務人於調解期日到場而調解
    不成立，得當場於法院書記官前，以言詞為前項更生或清算
    之聲請；聲請更生或清算不合程式或不備其他要件者，法院
    應以裁定駁回之。但其情形可以補正者，法院應定期間先命
    補正，消費者債務清理條例（下稱消債條例）第2 條、第3 
    條、第151 條第1 、7 、9 項、第153 條之1 第2 、3 項、
    第8 條分別定有明文。至於債務人之清償能力，則包括財產
    、信用及勞力（技術），並不以財產為限，必須三者總合加
    以判斷仍不足以清償債務，始謂欠缺清償能力而成為不能清
    償（司法院民事廳消債條例法律問題研審小組意見參照）。
    次按債務人聲請更生時，應提出財產及收入狀況說明書及其
    債權人、債務人清冊；第一項財產及收入狀況說明書，應表
    明下列事項，並提出證明文件：(一)財產目錄，並其性質及
    所在地。(二)最近五年是否從事營業活動及平均每月營業額
    。(三)收入及必要支出之數額、原因及種類。(四)依法應受
    債務人扶養之人，消債條例第43條第1 項、第6 項亦有明文
    ，俾利法院判斷是否具備更生之原因，以決定是否裁定開始
    更生程序。而法院認為必要時，得定期命債務人據實報告更
    生聲請前2 年內財產變動之狀況，並對於前條所定事項補充
    陳述、提出關係文件或為其他必要之調查，消債條例第44條
    亦有明定。參其立法理由為債務人於更生聲請前之財產變動
    狀況，足以影響其清償能力及更生方案之履行，法院受理更
    生聲請時，如認為必要，自得命債務人據實報告，供作法院
    是否裁定開始更生程序之參考。又更生之聲請有下列情形之
    一者，應駁回之：債務人經法院通知，無正當理由而不到場
    ，或到場而故意不為真實之陳述，或無正當理由拒絕提出關
    係文件或為財產變動狀況之報告，消債條例第46條第3 款亦
    有明文。其立法意旨為更生程序係為保護有更生誠意之債務
    人而設，債務人聲請更生須具備重建經濟生活之誠意，就程
    序簡速進行有協力義務，違反而不為真實陳述，或無正當理
    由拒絕提出關係文件或為財產變動之狀況報告者，債權人可
    能因此遭受不測損害，而所謂不為真實陳述，包括消極不為
    陳述及積極為虛偽陳述，債務人如不配合法院而為協力行為
    等，即足認其欠缺清理債務之誠意，且無聲請更生之真意，
    自無加以保護之必要。　　
二、本件聲請意旨略以：聲請人即債務人於聲請前5 年內並未從
    事營業活動。債務總金額為新臺幣（下同）115 萬7,400  
    元。有不能清償債務或有不能清償債務之虞。因對於金融機
    構負債務，向其住、居所地之法院聲請債務清理之調解而不
    成立。又聲請人無擔保或無優先權本金及利息之債務總額未
    逾1,200 萬元，復未經法院裁定開始清算程序或宣告破產，
    爰向本院聲請更生等語。　　　
三、經查：
(一)本件聲請人前於民國110 年8 月23日提出財產及收入狀況說
    明書及其債權人、債務人清冊向本院聲請債務清理之調解，
    主張聲請前2 年內收入總計為60萬6,000 元，含薪資所得每
    月2 萬4,000 元及109 年間紓困補助3 萬元；必要支出總計
    為66萬5,280 元，含聲請人個人每月1 萬8,720 元，並其女
    扶養費每月9,000 元（見本院110 年度司消債調字卷第632 
    號卷第5 頁）。110 年11月2 日聲請人代理人主張聲請人每
    月薪水2 萬餘元，每月只能還1,000 至2,000 元，請求調解
    不成，並以言詞聲請更生等語（見本院110 年度司消債調字
    卷第632 號卷第26頁）。
(二)嗣經本院命聲請人補正不能清償債務或有不能清償之虞之證
    明文件、聲請更生前2 年內財產變動狀況（包含有償、無償
    行為所生變動）、聲請前2 年收入（含贍養費、獎金、津貼
    、保險給付、政府補助金或其他收入款項等）之數額、原因
    及種類，並應提出證明文件，如完整薪資單及轉帳明細等。
    又倘聲請人主張確實支出如消債條例第64條之2 規定之認定
    標準，請釋明以聲請人所述收入60萬6,000 元，何以負
    擔所陳支出66萬5,280 元？或請釋明無需負擔必要生活費用
    之一部或全部。如聲請人受第三人穩定資助或有其他特殊情
    事，無須負擔自己或受其扶養者之必要生活費用一部或全部
    ，如寄居親友家中，並無房租、水電或衣食支出。倘有更正
    ，並應提出更正後之財產及收入狀況說明書、記載完全之債
    權人清冊（應詳載債權人之姓名、法定代理人及地址）等必
    要關係文件。聲請人於110 年11月26日收受補正裁定後，分
    別於同年12月20日、111 年1 月7 日及同年月12日提出陳報
    狀，始終未提出含扶養支出之完整支出證明文件，僅陳明支
    出為110 年新北市最低生活費之1.2 倍，惟聲請人就超過10
    8 年、109 年新北市最低生活費之1.2 倍即1 萬7,599 元、
    1 萬8,600 元部分，亦未提出證明文件以實其說，衡情已難
    足採。聲請人仍主張聲請前2 年收入60萬6,000 元，支出66
    萬5,280 元，不足額5 萬9,280 元部分，由其乾妹妹資助等
    語。惟依聲請人所述，其主張每月薪資2 萬4,000 元，顯然
    不足支付聲請人稱每月必要支出2 萬7,720 元，衡情亦有可
    議。且聲請人並未提出更正後財產及收入狀況說明書，而在
    其所提彰化銀行存摺影本內頁，除薪水外，於110 年6 月11
    日尚有1 萬5,000 元手寫註記為台大補習費之存入（見本院
    卷第19頁），聲請人亦未詳為說明，要難謂其已配合法院為
    協力行為，俾利本院判斷是否具備更生之原因，且債權人可
    能因此遭受不測損害，亦有害程式之簡速進行，聲請人之聲
    請更生，自與法無據。　　
(三)再按未成年子女，因繼承、贈與或其他無償取得之財產，為
    其特有財產；未成年子女之特有財產，由父母共同管理。父
    母對於未成年子女之特有財產，有使用、收益之權；對於未
    成年子女之權利義務，除法律另有規定外，由父母共同行使
    或負擔之。父母不能共同負擔義務時，由有能力者負擔之，
    民法第1087條至1089條分別定有明文。又受扶養權利者，以
    不能維持生活而無謀生能力者為限；因負擔扶養義務而不能
    維持自己生活者，免除其義務；扶養之程度，應按受扶養權
    利者之需要，與負扶養義務者之經濟能力及身分定之，民法
    第1117至1119條亦有明定。觀諸聲請人所提其女郵政存簿儲
    金簿內頁及台灣企銀客戶資料影本，於109 年1 月30日、2 
    月6 日、3 月16、17日、5 月16日陳俊憲跨行轉入及存款共
    12萬150 元；110 年2 月1 日現金存款7,350 元手寫註記為
    獎學金；110 年2 月12日存款6,800 元手寫註記為110 紅包
    、110 年4 月10日分別存款3 萬4,000 元、6,000 元及1 萬
    元手寫註記分別為108 前紅包、109 紅包及三舅公；110 年
    6 月23日共存款6 萬500 元；110 年6 月28日、同年7 月1 
    日各存款5,000 元、1,000 元；110 年7 月15日、16日自臺
    灣企銀跨行轉入3 萬 元、2 萬元；110 年8 月3 日、同年
    月22日各存款500 元、6,000 元（見本院卷第57至59頁）。
    聲請人女兒尚有繳費期滿投保金額為1 萬2,000 元之美元利
    率變動型還本保險（見本院卷第82頁），較聲請人更有資產
    。遑論，聲請人所提其女台灣企銀客戶資料影本，其常有百
    萬結餘（見本院卷第60至66頁），已難逕認聲請人聲請前2 
    年有每月分擔其女扶養費9,000 元至聲請人每月入不敷出之
    必要。又依聲請人配偶全國財產稅總歸戶財產查詢清單影本
    、勞工保險被保險人投保資料表明細影本及保險明細表顯示
    （見本院卷第73、81及82頁），聲請人配偶名下有三重房地
    ，於108 年、109 年投保薪資分別為3 萬8,200 元及4 萬10
    0 元，更有各家繳費期滿投保金額為230 萬元之還本終身壽
    險、240 萬元之分紅終身壽險及10萬元之年金保險。要難謂
    名下無財產，每月薪資所得2 萬4,000 元之聲請人每月分擔
    其女扶養費9,000 元至聲請人每月入不敷出等情為真實可採
    。另參諸聲請人於111 年1 月7 日主張其固定收入為每月2 
    萬4,000 元，每月可清償數百元，或110 年11月2 日調解時
    主張每月薪水2 萬餘元，每月能還1,000 至2,000 元等語，
    更難認聲請人每月薪資僅2 萬4,000 元，而其每月必要支出
    達2 萬7,720 元。　　
四、揆諸首揭法文，聲請人既不配合法院為協力行為，有害程序
    之簡速進行，債權人可能受有不測損害，對其失之公平，應
    已足認聲請人欠缺清理債務之誠意，且無聲請更生之真意，
    已無加以保護之必要。從而，本件更生之聲請既有消債條例
    第46條第3 款規定之情形，且上開欠缺又屬無從補正，自應
    駁回聲請人之聲請，爰裁定如主文。　　
五、至於所繳納郵務送達費1,290 元，則待本件更生聲請事件確
    定後，如尚有剩餘郵資餘額，再予檢還聲請人，附此敘明。
中　　華　　民　　國　 111　　年　　 3　　月　　15　　日
                  民事第六庭    法　官　黃信滿
以上正本係照原本作成。
如不服本裁定應於送達後10日內向本院提出抗告狀，並繳納抗告
費新臺幣1,000元。
中　　華　　民　　國　 111　　年　　 3　　月　　15　　日
               　　　　　　　　 書記官　黃曉妏